臺灣高等法院高雄分院刑事判決　　　　　　　　　九十年度上更(一)字第四四八號
　　上　訴　人　台灣屏東地方法院檢察署檢察官
　　上　訴　人
　　即　被　告　甲○○
　　選任辯護人　唐治民
　　　　　　　　蔡祥銘
右上訴人因被告等重利案件，不服臺灣屏東地方法院八十七年度訴字第五○○號、中
華民國八十八年八月三十一日第一審判決（起訴案號：臺灣屏東地方法院檢察署八十
五年度偵字第七一０八號、七一０九號、八十六年度偵字第０一五八號），提起上訴
，判決後，經最高法院發回更審，本院判決如左：
      主  文
原判決關於甲○○部分撤銷。
甲○○趁他人急迫，貸以金錢，而取得與原本顯不相當之重利為常業，處有期徒刑壹
年，併科罰金參萬元，罰金如易服勞役，以參佰元折算壹日。
    事  實
一、甲○○前於民國（下同）八十年間因違反貪污治罪條例案，經屏東地方法院判處
    有期徒刑一年十月，緩刑四年，於八十一年二月二十一日判決確定，詎仍不知警
    惕，復基於常業重利之犯意，自八十五年二月間起，在屏東縣屏東市火車站前之
    「全利行」遊覽車行，乘李見福、廖清輝、吳志明急需款繳會款、車禍急需用錢
    、急需現金供週轉等急迫情況，貸予新台幣（下同）一萬元、二萬元、至五萬元
    不等之金錢，李見福等則按每一萬元，十天為一期，繳交利息一千元，或三天為
    一期本息一千二百元，三十天還一萬二千元，即月息二十分，或以日會方式，每
    萬元每天利息百分之四之利率繳交利息，藉上開方式對李見福等人，取得與原本
    顯不相當之重利（借款時間、金額、利息詳如附表），恃以為生，資為常業。
二、案經屏東縣調查站、屏東縣警察局屏東分局移送台灣屏東地方法院檢察署檢察官
    偵查起訴。
    理  由
一、訊據上訴人即被告甲○○（下稱被告）矢口否認有右揭常業重利之犯行，辯稱：
    其未曾借錢給吳志明等人，「全利行」另有一胡姓老闆云云。
二、經查：
  (一)證人吳志明於法務部調查局屏東縣調查站（下稱屏東縣調查站）證稱：我確曾向
    屏東火車站前甲○○地下錢莊借款付重利，八十五年初因急需現金週轉，經同業
    司機介紹向甲○○借款五萬元，名義上是「日會」，即五萬元每三天還六千元，
    分十期償還，即月息二十分，還清後又續借過二、三次。借款時我是直接到火車
    站前全利行騎樓下小攤和甲○○接洽，繳款時也大都由我拿去繳給甲○○等語（
    見八十五年度偵字第七一０八號卷第六頁）。證人李見福亦證稱：甲○○平日均
    在晚上時間在屏東火車站前之全利行野雞車招呼站前擺攤，我是經由其他司機介
    紹才知道其有借錢給他人賺取利息，我自八十五年二月間起因急欲繳交會款或因
    生意不佳急需家用而曾多次向甲○○借錢應急，每次均借一萬元至三萬元不等，
    甲○○計息之方式有二種，一種是期會，每十天為一期，每期利息為本金之十分
    之一，借錢時利息先預扣；另一種是日會，每一天為一期，每期利息為百分之四
    ，利息至繳款前每三天算一次等語（見同上偵查卷第二頁背面），另於原審法院
    亦證稱：「（向甲○○借過幾次？）詳細次數不記得，詳細情形均如調查筆錄」
    等語（見原審卷第十八頁背面）。於本院前審亦證稱：有向地下錢莊借錢，是向
    一名年輕人綽號「胡仔」借款等語（見本院上訴卷第五十一頁背面）。證人廖清
    輝亦證稱：我確曾於八十五年七月一日因車禍事故急需用錢，不得已經朋友介紹
    ，而向甲○○借貸二萬元週轉，條件是每十天付息一次，利息二千元，即日息一
    分，月息三十分，已付息九次，另於同年九月十八日及九月二十八日各借一萬元
    ，以三天為一期，以十期為限，連本帶利支付一千二百元，上述借款各繳本息五
    次及一次，以上三次借款均由我開立所借金額二倍面額本票予甲○○作為抵押憑
    證。甲○○每日傍晚五時以後在屏東火車站「全利行」遊覽車售票站後從事錢莊
    借貸生意等語（見同上偵查卷第四頁背面），其於原審法院調查時亦證稱：「向
    甲○○借錢，十天付二千元利息，即借二萬元每月六千元，我總共付息九次」、
    「（借過幾次），一次二萬元，一次一萬元，一次一萬元，必須簽立四萬元本票
    給他」等語（見原審卷第十八頁）；於本院前審亦證稱：有向地下錢莊借錢，我
    是在屏東市火車站前全利遊覽車行借，我因發生車禍急需用錢等語（見本院上訴
    卷第五十一頁背面），於本院調查時證稱：我當時是跟一個胡先生借的，跟邱水
    吉借是另一件，調查站筆錄都是實在；在本院前審所言是另一件等語（見本院卷
    一二四頁以下），而被告於原審法院及本院前審亦自承係在屏東市火站前金利行
    遊覽車行看遊藝場等語（見原審卷第三十一頁背面、本院上訴卷第五十一頁背面
    ），核與上開證人吳志明、李見福、廖清輝等所證借貸地點相符，渠等應無誤認
    之可能，所證應堪採信。再者，經屏東縣調查站對被告所使用之電話進行監聽結
    果，電話中有「胡仔」之人與吳春隆等人之對話稱：「你繳六會而已，八月十八
    日拿，十九起算三天一次」、「有沒有『日仔會』」、「今天沒錢」、「你算算
    看我的多少？」、「日仔會寶仔的名下一條一萬，一條一萬二，你名下的二條是
    一萬二」等語，有監聽譯文在卷可憑（見八十五年度偵字第七一０八號卷第九頁
    ），經本院將監聽譯文與監聽錄音帶送法務部調查局及命被告前往該局採集聲紋
    鑑定結果，亦認監聽錄音帶內「胡仔」之聲音音質與被告相同，有鑑定通知書在
    卷可憑（見本院上更(一)卷第九六頁），亦足以證明被告確有從事金錢借貸賺取利
    息之業務無訛，所辯錄音內「胡仔」之人並非伊本人云云，應無可採。
  (二)雖證人廖清輝於本院調查證稱：在調查站沒有說向被告借錢等語，經辯護人質問
    時亦證稱：是向一個比較年輕之胡先生借的，不是向被告借的等語。證人李見福
    除證稱：是向一名年輕人，綽號「胡仔」借外，另亦證稱：我向吳志明借，沒有
    向邱水吉借等語（見本院上訴卷第五十一頁背面、五十二頁）。惟證人廖清輝除
    於調查站指稱向被告借錢外，於原審亦為相同之證述，已如前述，再者，其於原
    審雖另證稱：是向吳志明借的等語，惟證人廖清輝於本院調查時證稱：那是另一
    件等語，亦已如前述，而吳志明亦已因重利罪經本院前審判處罪刑確定，且被告
    係五十一年九月出生，有其年籍在卷可憑，於行為當時亦不過三十初頭，難謂非
    年輕，是廖清輝除向吳志明借貸外，亦有因急迫而向被告借貸無訛，其事後所為
    有利於被告之證述，應係迴護之詞，不足為被告有利之認定。又邱水吉確因取得
    顯不相當之重利而貸款予證人李見福，而經本院前審判處罪刑確定，有判決在卷
    可憑，且李見福於本院前審亦證稱認識被告，是其前此所為證述應無誤認之虞，
    而其於本院前審所為前揭證述，亦未否認有向被告借貸之情事，是亦無有利於被
    告之證述。證人吳志明於本院前審雖亦陳稱沒有與被告有金錢往來等語。惟其於
    屏東調查站時就借貸之地點、借貸對象所為證述，均與被告所陳之工作地點相符
    ，是其事後所為無金錢往來之所證亦係迴護之詞，委無可採。
  (三)按一般民間借款利率通常是月息三分利，此為眾所週知之事實，被告貸予廖清輝
    等人所取得利息超出民間利率甚多，是其所取得者，為與原本顯不相當之重利無
    訛，且係以不特定之人為對象，亦足證其係賴此為生。
    綜上所述，被告所辯均不足採信，犯行已堪認定。
三、核被告趁他人急迫而貸予金錢與他人收取重利，並以之為常業之所為，係犯刑法
    第三百四十五條之常業重利罪。
四、原審據以論罪科刑，固非無見，惟(一)罰金罰鍰提高標準條例第一條規定：「依法
    律應處罰金、罰鍰者，就其原定數額得提高為二倍至十倍」；刑法第三百四十五
    條罰金部分之最高刑度為「併科三千元以下罰金」，依前開罰金罰鍰提高標準條
    例第一條規定，提高後罰金部分最高刑度為「併科三萬元以下罰金」，本件原判
    決對被告諭知「併科罰金三十萬元」，有違罪刑法定原則；(二)如後所述，被告雖
    有貸款給丙○○，惟並無確切之證據足以證明係乘其急迫、輕率或無經驗而貸給
    ，不構成重利，原判決併認此部分亦構成重利，亦有未洽，被告上訴意旨否認犯
    行，指摘原判決不當，且如後所述，檢察官認被告另涉有妨害自由、毀損之犯行
    ，而聲明上訴指摘原判決不當，均無理由，惟原判決既有上開可議，自應由本院
    將原判決關於被告甲○○部分撤銷改判。爰審酌被告甲○○前係屏東縣刑警隊刑
    警，因故離職，仍不知安份守矩，竟以經營地下錢莊為業，賺取暴利，致使借款
    人長期為高利所苦，引發甚多治安問題，為社會亂源之一角，惟念借貸對象均為
    計程車司機，且貸予金額一萬元至五萬元，數目不大，情節尚非重大等一切情狀
    ，爰分別量處如主文第二所示之刑，及諭知罰金如易服勞役之折算標準。
五、公訴意旨另以：被告對丙○○貸款收取顯不相當之重利，嗣又因丙○○未繳付利
    息，而於八十五年九月中旬某日，夥同一姓名不詳之男子，至屏東縣屏東市○○
    路四十九號四樓之一住處，強押丙○○之妻乙○及女陳甄真至屏東市○○路某處
    所索討欠款，以非法之方法，剝奪乙○母女二人之行動自由，俟乙○同意代夫丙
    ○○付息後，始將乙○母女二人放回；之後復於八十五年十月三十日晚上八時許
    ，甲○○再偕同自稱「王政安」者，赴陳宅，將陳宅之大門噴漆，損壞丙○○所
    有之大門，足以生損害於丙○○。迨八十五年十一月三日下午七時許，五位姓名
    不詳之人，侵入丙○○上開住處，將丙○○自廁所內拖出，以台語三字經漫罵，
    並以：如果不還錢，要你好看等語句恐嚇丙○○，使丙○○心生畏懼，致生危害
    安全（此部分另行偵查），因認被告夥同一姓名不詳之男子強押丙○○之妻乙○
    及女陳甄真部分，係犯刑法第三百零二條第一項之罪嫌；被告偕同自稱「王政安
    」者，赴陳宅，將陳宅之大門噴漆部分，係犯刑法第三百五十四條之罪嫌，貸款
    予丙○○部亦涉有重利罪嫌云云。
六、公訴人認被告另涉有重利、妨害自由、毀損之罪嫌，無非係以告訴人乙○、丙○
    ○及其女兒陳甄真於警訊中之指訴為其主要論據，訊據被告則否認有右揭犯行，
    辯稱：伊不認識王政安，且沒有那回事等語。經查：(一)丙○○於警訊中證稱：因
    朋友缺錢才向甲○○借錢幫助等語（見屏警分刑字第二一０三０號卷第二），惟
    其是否因急迫、輕率或無經驗而借貸則未據其敘明，且其已死亡，有戶籍謄本在
    卷可憑，是亦無從調查，從而被告此部分借貸是否成立重利罪嫌，即屬無從證明
    。(二)告訴人乙○於警訊中固指稱：是住在屏東縣里港鄉○○村○○路六十之五號
    的甲○○與另一名叫「大川」之王政安之人所強押及恐嚇等語，惟當時警方並未
    將被告傳喚到案，而係提供口卡讓告訴人乙○指認（見同上警卷第三頁倒數第一
    行起及第十三頁），是告訴人乙○於警方初訊時指稱係遭被告夥同王政安之人妨
    害其行動自由等語，是否可信，即非無疑，矧於警方將王政安傳訊到案後，告訴
    人乙○又陳稱：因為警方所提供之口卡片之王政安臉形很像，而且裡面的照片又
    不清楚，但經本人指認後，王政安體形較小，又沒有「大川」那麼大等語（見同
    上警訊筆錄第六頁背面），其對於王政安之指認既有誤認，則被告是否確係當時
    強押告訴人乙○及其女兒陳甄真之人，亦有疑問。再者，陳甄真於警訊中並未指
    訴被告即係妨害其自由之人（見同上卷警訊筆錄第七頁），嗣經檢察官、原審法
    院及本院一再傳喚，告訴人乙○、陳甄真於均未到庭指認，是告訴人乙○於警訊
    時所為指訴並無其他證據可資佐證為真實，尚難據為被告不利之認定。(二)關於噴
    漆毀損部分，告訴人丙○○於警訊中陳稱：我不知道何人所為，雖其另稱：甲○
    ○有帶二名至我住處，大廈管理員有請他們登記為王政安等語，惟當時告訴人丙
    ○○住處即群峰大第之管理員係周玉桂，經原審法院函查結果，該大樓管理員周
    組長陳稱周玉桂已死亡，已無從調查，而王政安於警訊時亦否認上情，告訴人乙
    ○於警訊中則陳稱：我沒有看到，但我懷疑是甲○○等語，告訴人乙○既未目睹
    ，則其所謂懷疑云云，亦係個人臆測之詞，尚難執為被告不利之認定。此外，亦
    查無其他確切之證據足以證明被告有公訴人所指重利、妨害自由及毀損之犯行，
    被告被訴重利、妨害自由及毀損罪嫌不能證明，檢察官仍執前詞，聲明上訴，指
    摘原判決不當，為無理由，此部分本應為無罪之諭知，惟公訴人認此部分與前揭
    常業重利之有罪部分有牽連犯之裁判上一罪及常業犯之實質上一罪關係，故不另
    為無罪之諭知。
六、被告邱水吉、吳志明部分前經本院前審判決後，未經上訴，已經判決確定，故不
    另論列。
據上論結，應依刑事訴訟法第三百六十九條第一項前段、第三百六十四條、第二百九
十九條第一項前段，刑法三百四十五條、四十二條第二項，罰金罰鍰提高標準條例第
一條前段、第二條，判決如主文。
本案經檢察官郭振昌到庭執行職務。
中    華    民    國     九十一     年      十一      月      二十一    日
                              臺灣高等法院高雄分院刑事第四庭
                                  審判長法官  陳吉雄
                                        法官  陳啟造
                                        法官  李嘉興
右正本證明與原本無異。
如不服本判決應於收受本判決後十日內向本院提出上訴書狀，其未述上訴理由者，
並得於提起上訴後十日內向本院補提理由書狀（均須按他造當事人之人數附繕本)「
切勿逕送上級法院」。
                                      書記官  呂素珍
中    華    民    國     九十一     年      十一      月     二十五     日
附表
┌───┬────────┬───┬──────────┬──────┐
│行為人│借款人  借款時間│金  額│利                息│備        註│
├───┼───┬────┼───┼──────────┼──────┤
│      │      │八十五年│一萬元│十天為一期，利息一千│因繳會錢，生│
│      │      │二月間  │      │元（即本金十分之一）│意週轉用。  │
│      │李見福├────┼───┼──────────┤            │
│      │      │同右    │三萬元│日會，每天一期，利息│            │
│      │      │        │      │百分之四。          │            │
│      ├───┼────┼───┼──────────┼──────┤
│      │      │7.1.  │二萬元│十天利息二千元      │因車禍急需用│
│      │      ├────┼───┼──────────┤錢。        │
│甲○○│廖清輝│9.18.  │一萬元│三天為一期，利息一千│            │
│      │      │        │      │二百元，月息二十分。│            │
│      │      ├────┼───┼──────────┤            │
│      │      │9.  │一萬元│（同右）            │            │
│      ├───┼────┼───┼──────────┼──────┤
│      │吳志明│八十五年│五萬元│每三天還六千元，分十│需現金週轉。│
│      │      │初      │      │期還，月息二十分。  │            │
└───┴───┴────┴───┴──────────┴──────┘
附錄：本判決論罪科刑法條：
刑法第三百四十五條
以犯前條之罪為常業者，處五年以下有期徒刑，得併科三千元以下罰金。
                                                                        Ｋ
